【裁判字號】    89,易,304
【裁判日期】    890630
【裁判案由】    竊盜等
【裁判全文】
臺灣彰化地方法院刑事判決                          八十九年度易字第三四號
    公  訴  人  臺灣彰化地方法院檢察署檢察官
    被      告  丁○○
    選任辯護人  劉憲璋律師
右列被告因竊盜（水利法）等案件，經檢察官提起公訴（八十八年度偵字第九一六八
號），本院判決如左：
    主    文
丁○○共同違反主管機關為保護水道，禁止在行水區內擅採砂石之規定，致生公共危
險，處有期徒刑壹年。
扣案之挖土機壹部沒收。
    事    實
一、丁○○明知其未經主管機關核准發給土石採取許可證，不得擅自在彰化縣和美鎮
    中寮堤防ＯＫ＋０００公尺烏溪行水區內（即「再連砂石場」北方鄰近溪畔處）
    ，採取砂土販賣或據為己有，竟與不詳姓名年籍之人共同基於意圖為自己不法所
    有之犯意聯絡，於民國八十八年九月十四日上午八時許，由丁○○駕駛其所有之
    挖土機一部（ＫＯＢＥＬＣＯＳＫ─４００型），在該行水區內擅自挖取砂土後
    ，再由該不詳姓名年籍之人載運至他處，以此方式竊得公有砂土約六千七百五十
    立方公尺（即竊取區域長七十五公尺，寬度四十五公尺，深度約二公尺），破壞
    該行水區內之河流地形，若於遇豪雨、颳風或梅雨季節持續下雨，河川流量暴漲
    時，足以使河川改道、河水氾濫淹沒河岸，而危及河岸居民生命財產之安全，致
    生公共危險。嗣於八十八年九月十四日下午三時四十分許，為警會同經濟部水利
    處第三河川局人員於上開行水區內查獲，並扣得丁○○所有供盜採砂土用之挖土
    機一部。
二、案經彰化縣警察局移送臺灣彰化地方法院檢察署檢察官偵查起訴。
    理    由
一、訊據被告丁○○矢口否認有前揭竊盜之犯行，辯稱：警方所拍攝照片中之坑洞並
    非伊所挖，被查獲當日，伊係於坑洞之上層即伊父親之前耕作之田地以挖土機除
    草整地，以利種植花生、西瓜等作物。警方既未當場查獲伊正在盜採砂土，且挖
    土機停放之位置距該坑洞約有六十公尺遠，復未有查扣之載運砂土車輛，自不得
    遽認其有盜採行為云云。
二、經查：
  (一)前揭查獲地係屬河川區域行水區內，未經核採取砂土，而被盜挖之坑洞長約七十
    五公尺，寬度四十五公尺，深度約二公尺，業據證人即本件會同查獲之經濟部水
    利處第三河川局人員乙○○、彰化縣警察局刑警隊員警洪詩堯、陳坤男、陳敏聰
    、鄭清東分別結證屬實，並有經濟部水利河川局民眾檢舉案會勘記錄、現場所拍
    攝遭挖取砂石情形之照片三十張及盜採區域附近略圖附卷可稽。
  (二)依前會勘記錄所載，被告被查獲時，其挖土機係停放於距盜採區約六十公尺處，
    而被查獲時挖土機剛停駛，被告當時正好要從挖土機上下來等情，業據證人乙○
    ○、丙○○、陳聰敏及鄭清東證述明確。依前揭警方所拍攝之現場照片（編號一
    至六）所示，被告之挖土履帶內當時卡有較溼、色澤較路上沙土為深之泥土，且
    路面上留有該挖土機行駛過所造成之履帶痕，並散落有從履帶內掉落之溼的泥土
    塊。又觀之前揭警方所拍攝之現場照片（編號七至二十九），被盜採區○○○路
    面上，亦留有如前揭照片（編號一至六）所示之挖土機履帶痕及顏色較深之泥土
    塊，且被盜採之坑洞土質亦較為潮溼、顏色較深，四周均有被挖過之痕跡。再參
    以證人乙○○、丙○○、陳聰敏及鄭清東證稱：「（問：提示照片十三到十七，
    裡面是否有其他通路？）內是死路，要從挖土機那裡才能出來」等語（參見本院
    八十八年三月三十一日訊問筆錄）；證人陳聰敏復證稱：照片上土地痕，是怪手
    挖過之痕跡（參見八十九年四月二十日訊問筆錄），而被告亦自承當日沒見到有
    其他之挖土機在該處（參見本院八十九年五月十五日訊問筆錄），顯見照片中被
    盜採坑洞旁路面上之履帶痕應為被告之挖土機當日行駛過所留，被告於被查獲之
    前，應係在該處以挖土機挖取砂土無誤。
  (三)復查，被告雖辯稱當日係在被盜挖坑洞之上層整地，以種植花生、西瓜云云，惟
    查，被告所辯其整地之地點，經本院於八十九年四月二十日至現場勘驗之結果，
    係位於被盜採坑洞之上方，即現已種植西瓜、花生之地，而挖土機依被告所稱是
    從右側低窪處出入，有勘驗筆錄及所附之略圖、現場照片在卷可憑。如被告所辯
    屬實，挖土機出入其所整之地既不會經過前揭被盜挖區域，且當日並無其他挖土
    機經過，已如前述，則為何該處之路面會留有被告挖土機之履帶痕？況且挖土機
    並非一般之農耕機具，以之用來整地種植花生或西瓜，實有悖於常情。至於被告
    所舉之證人即平日在附近田地種稻之甲○○雖在本院證稱：「被告父親之田地之
    前都用挖土機整理，後太久沒整理雜草很多，他們開怪手去整理土堆」等語，惟
    其又陳稱「（問：你知悉八十八年九月十四日被告涉嫌挖取砂土被警逮捕之事？
    ）我不知情，當天我也不在在田裡」等語（參見本院八十九年六月十六日審判筆
    錄），既該名證人當天並不在場，自無法證明被告當日確實有在上層整地。從而
    ，被告所辯伊當日在上層之地整地云云，依前開說明，顯不足採，被告當日應在
    被盜採之坑洞處以挖土機挖取砂土，而非在上方現已種作物之處整地之事實，應
    堪認定。
  (四)再查，被告被查獲時現場已無土方，雖未發現有大貨車或可供載砂土之車輛等情
    ，業據證人乙○○、洪詩堯、陳坤男、陳敏聰、鄭清東證述屬實，惟依警卷內所
    附之前揭現場照片所示，路面上除挖土機之履帶痕外，另有大型車輛之輪胎痕，
    顯見有不詳之人駕駛車輛將被告所挖取之砂土載往他處，被告與該不詳之人應有
    竊取砂土之犯意聯絡及行為分擔至明。
  (五)末查，該坑洞長約七十五公尺，寬度四十五公尺，深度約二公尺，已如前述，是
    依此核算，經盜挖之砂土量為六千七百五十立方公尺，足見被盜採之範圍甚廣，
    已嚴重影響該行水區內之地形。另參本院於八十九年四月二十日勘驗現場發現，
    被盜挖之坑洞距烏溪甚近，有勘驗筆錄及照片可稽，故如遇豪雨、颱風或梅雨季
    節持續下雨，河川流量暴漲時，將足以使河川改道、河水氾濫淹沒河岸，而危及
    河岸居民生命財產之安全，故應認被告盜採砂石之行為已達致生公共危險之程度
    。綜上所述，被告所辯要屬卸飾之詞，殊無可採，本件事證明確，其犯行堪以認
    定。
三、被告未經許可，在行水區內擅採砂土，係違反水利法第七十八條第一項第三款之
    規定，並致生公共危險，核被告所為，係犯刑法第三百二十條第一項之竊盜罪及
    水利法第九十二條之一第一項後段之罪，公訴人稱被告係犯水利法九十二條之一
    第一項中段之罪，容有疏誤。又被告與不詳年籍姓名之人間就上開犯行，有犯意
    之聯絡及行為之分擔，為共同正犯。被告以一行為觸犯刑法竊盜罪及違反水利法
    罪，為想像競合犯，應依刑法第五十五條之規定，從一較重之違反水利法罪處斷
    。爰審酌被告圖一己私利之犯罪動機、目的、手段、盜採砂土之數量不少，對於
    河川行水區內之環境保護危害甚距，嚴重破壞國土，犯罪後仍飾詞巧辯未坦承犯
    行等一切情狀，量處如主文所示之刑，以示懲儆。又扣案之挖土機一部，係供犯
    罪所用之物，且為被告所有，業據被告供明在卷，爰依刑法第三十八條第一項第
    二款併予宣告沒收。至於扣案之無線電對講機一台及土石記錄單雖係被告所有，
    惟被告供稱該對講機係伊填路時，供聯絡卡車倒土之用，土石記錄單係八月份受
    僱在和美地區挖地區之工作單，而證人乙○○、洪詩堯及陳敏聰復證述：被查獲
    時該對講機放在車上，沒有使用等語，此外復查無任何證據證明前開扣案物係供
    前揭犯罪之用，爰不為沒收之諭知。另公訴意旨認被告於被查獲之日前，已在該
    處連續盜採砂土云云，惟查，被告僅於八十八年九月十四日被查獲有竊取砂土之
    行為，此外復查並無任何證據可資證明被告被查獲前數日已開始盜採，是尚難認
    被告於查獲之日前起，已有盜採砂石之犯罪行為，故此部分不能證明被告犯罪，
    原應為無罪之諭知，惟公訴意旨認此部分與前開有罪之部分有連續犯裁判上一罪
    之關係，爰不另為無罪之諭知，附此敘明。
據上論斷，應依刑事訴訟法第二百九十九條第一項前段，水利法第九十二條之一第一
項後段，刑法第十一條前段、第二十八條、第三百二十條第一項、第五十五條、第三
十八條第一項第二款，判決如主文。
本案經檢察官李芳瑜到庭執行職務。
中      華      民      國      八十九      年    六    月    三十      日
                                      臺灣彰化地方法院刑事第二庭
           法      官  王  鏡  明
右正本證明與原本無異。
如不服本判決，應於判決送達後十日內，向本院提出上訴狀。
                                          法院書記官  黃  靜  華
中      華      民      國      八十九      年    七    月     五       日
水利法第九十二條
未得主管機關許可，私開或私塞水道者，除通知限期回復或廢止外，處六千元以上三
萬元以下罰鍰；因而損害他人權益者，處三年以下有期徒刑、拘役或科或併科四千元
以上二萬元以下罰金；致併科六千元以上三萬元以下罰金。
刑法第三百二十條
意圖為自己或第三人不法之所有，而竊取他人之動產者，為竊盜罪，處五年以下有期
徒刑、拘役或五百元以下罰金。
意圖為自己或第三人不法利益，而竊佔他人之不動產者，依前項之規定處斷。
前二項之未遂犯罰之。


司法院資訊處製作；財團法人民間司法改革基金會備份。
